臺灣高等法院刑事判決　　　　　　　　93年度上訴字第2147號
　　上　訴　人
　　即　被　告　癸○○
　　選任辯護人　李永然律師
　　　　　　　　徐鈴茱律師
　　　　　　　　鍾元珧律師
　　上　訴　人
　　即　被　告　乙　○
　　選任辯護人　任　順律師
　　　　　　　　萬建樺律師
上列上訴人因違反商業會計法等案件，不服臺灣臺北地方法院88
年度訴字第1770號，中華民國93年5月31日第一審判決（起訴案
號：臺灣臺北地方法院檢察署88年度偵字第1419號），提起上訴
，本院判決如下：
    主  文
原判決關於癸○○、乙○部分撤銷。
癸○○共同連續商業負責人以明知為不實之事項，而填製會計憑
證，處有期徒刑肆年。
乙○共同連續商業負責人以明知為不實之事項，而填製會計憑證
，處有期徒刑捌月。
    事  實
一、癸○○係耀元電子股份有限公司（下稱耀元公司）董事長特
    別助理，實則職司總經理之職務，與該公司商業負責人即董
    事長壬○○、財務副總經理寅○○（該二人業據檢察官提起
    公訴，現由原審以八十六年度訴字第五二三號審理中）均實
    際負責耀元公司資金調度事宜。耀元公司自民國八十六年間
    起，財務週轉困難，壬○○、癸○○、寅○○等人為籌措週
    轉資金，共同商議後決定開立不實之耀元公司統一發票，並
    簽發關係企業之支票或向非關係企業商借支票，以製造耀元
    公司對外銷貨之假象，再持不實之統一發票及支票訛證交易
    存在之方式，向各往來銀行辦理票貼融資，謀議既定，三人
    即共同意圖為自己不法之所有，基於填製不實會計憑證及行
    使不實業務文書之概括犯意聯絡，由寅○○列出每週資金缺
    口，交由癸○○決定簽發何關係企業之支票或向何非關係企
    業商借調度支票，壬○○、癸○○則負責簽發財貿股份有限
    公司（下稱財貿公司）、甲國股份有限公司（下稱甲國公司
    ）、永元實業股份有限公司（下稱永元公司）、金馬電腦股
    份有限公司（下稱金馬公司）、理茲企業有限公司（下稱理
    茲公司）等關係企業之支票；或負責向全瞻科技股份有限公
    司（下稱全瞻公司）、嘉南電子股份有限公司（下稱嘉南公
    司）、恒進電腦股份有限公司（下稱恒進公司）、培凌電子
    股份有限公司（下稱培凌公司）、中智股份有限公司（下稱
    中智公司）等非關係企業洽商借用公司支票，再由癸○○指
    示不知情之耀元公司桃園工廠會計部人員開立如附表一編號
    一至十二、十三至十六、十八至二四、二六至四七、四九至
    五五、五七至五九所示不實之耀元公司統一發票（以下簡稱
    附表一，如未特別註明附表一編號，則指上開編號部分），
    交由不知情之臺北財務部出納人員己○○、丁○○、庚○○
    等人填製票據明細表（即票貼融資申請書），呈由寅○○、
    壬○○過目用印後，由寅○○、壬○○親自或指示己○○、
    丁○○、庚○○等人，自八十六年下半年起至八十七年三月
    間止，持交該等不實統一發票、支票及票據明細表（即票貼
    融資申請書）予附表一所示土地銀行松山分行、臺北銀行營
    業部、中國信託商業銀行城中分行、國際票券金融公司、中
    興銀行東門分行、臺中商業銀行松山分行、中國國際商業銀
    行民生分行等融資銀行，訛證交易存在以申辦票貼融資，致
    使該等銀行誤認耀元公司確有銷貨收入，客票兌現無虞，而
    貸予如附表一實際貸款金額欄所示之款項，共計新臺幣（下
    同）一億四千零三萬元，足以生損害於附表一所示融資銀行
    。嗣於八十七年三月間，耀元公司因無力彌補資金缺口，連
    續跳票，宣告倒閉，積欠鉅額票貼融資債務，各該融資銀行
    始知受騙。
二、乙○係全瞻公司負責人，為商業負責人，因與癸○○係舊識
    ，經由癸○○介紹結識壬○○後，明知全瞻公司並未向財貿
    公司、大銀租賃股份有限公司（下稱大銀公司）辦理融資租
    賃借款而向耀元公司購買物品，竟為協助耀元公司週轉資金
    ，同意以全瞻公司名義向財貿公司、大銀公司辦理融資租賃
    借款，而簽發如附表三所示之票據予財貿公司、大銀公司，
    並收受財貿公司、大銀公司開立如附表四（一）部分所示之
    不實統一發票，又為使進銷項平衡，明知全瞻公司並未銷貨
    予甲國公司、金馬公司，竟與壬○○、寅○○基於填製不實
    會計憑證及行使不實業務文書之概括犯意聯絡，於八十七年
    一月八日、十五日、二十三日，連續指示不知情之會計人員
    填製如附表四（二）部分所示不實之全瞻公司統一發票三張
    予甲國公司及金馬公司，再指示不知情之會計人員填寫不實
    之營業人銷售額與稅額申報書，併同上開不實之進項及銷項
    發票持向臺北市稅捐稽徵處申報營業稅，足以生損害於稅捐
    機關查核稅捐之正確性，惟尚未生逃漏稅捐之結果。
三、案經法務部調查局臺北市調查處移送臺灣臺北地方法院檢察
    署檢察官偵查起訴。
    理  由
一、訊據被告癸○○矢口否認涉有上揭填製不實會計憑證、行使
    不實業務文書及詐欺取財犯行，於原審辯稱：(1)檢察官於起
    訴書附表「耀元電子公司企業集團使用不實統一發票向各該
    銀行融資資料」中所載事證，經法院函查各貸款銀行結果，
    有多筆資料與實情有所出入，其中起訴書附表編號第二五號
    之資料銀行查無紀錄、編號第二八號之金額與實際金額不符
    ，而編號第四八號、第五六號、第六十號至第八一號所載之
    票貼支票均已依約兌現，金額高達一億零二百二十七萬餘元
    ，並無所謂「向銀行施以詐術以騙取貸款」之事實，此部分
    足證確有實際交易。(2)耀元公司之財務管理、資金調度等事
    宜均為財務副總寅○○之職務掌理範圍，因此耀元公司收受
    客戶支票或開立統一發票予客戶皆由其部門負責經辦處理，
    亦由寅○○統籌將上開支票及統一發票彙整向銀行辦理客票
    融資貸款，此有證人郭桂林證稱「作客票融資都是由寅○○
    和我們接洽」可稽，亦有法院向起訴書附表所示融資銀行函
    查耀元公司派員接洽票貼融資事宜之人並無伊在內足憑，是
    耀元公司若真有詐貸銀行情事，亦必是寅○○所為，與伊無
    涉。(3)伊從未負責辦理財務管理、資金調度等事宜，僅擔任
    耀元公司董事長特別助理，並非耀元公司總經理，有伊身分
    證背面職業欄「耀元電子股份有限公司董事長特別助理」之
    記載可證；又八十三年及八十四年耀元公司擬申請股票上市
    而製作之公開說明書中，亦已載明耀元公司負責人為「董事
    長」壬○○，耀元公司「總經理」亦為壬○○，至於寅○○
    則在各單位主管資料中登記為「財務經理」，另耀元公司五
    名董事及二名監察人之董監名冊中亦無伊姓名之記載；另依
    耀元公司終止員工勞動契約積欠工資明細彙總表之記載，伊
    每月薪資只有區區七三、０００元，反觀寅○○在八十七年
    四月份之薪資八七、四００元，而寅○○自承在耀元公司擔
    任財務經理之職，而總經理之職位高於財務經理，衡情論理
    總經理之薪水當比財務經理為高，為何伊每月只領七三、０
    ００元，而寅○○卻領八七、四００元，由是足證伊並非擔
    任「總經理」，而係「董事長特別助理」；伊任職耀元公司
    之前，係擔任上斧實業股份有限公司之總經理，嗣後到耀元
    公司擔任「董事長特別助理」，偶爾有舊識者仍未改口而稱
    呼伊為「總經理」，故而伊在偵訊時回答檢察官「大家都叫
    我陳總」，係基於上述事實而為之陳述，但此種因沿用舊有
    稱呼以尊重他人之習慣，為人情事理之常，不能以此斷定伊
    擔任耀元公司「總經理」之職務；參以耀元公司有業務往來
    之客戶大銀公司負責人陳賢明及環球融資股份有限公司之負
    責人林庭盛偵查中皆表示不認識伊等情。本案檢察官起訴事
    實有關「癸○○為耀元公司總經理，負責財務管理及資金調
    度事宜」，顯有未依證據認定事實之違誤。(4)公訴人就伊知
    情並參與詐貸之決策，僅以另案被告壬○○、寅○○之證詞
    為憑，毫無任何其他補強證據，且有下列違背情理及相互矛
    盾之處：伊擔任董事長特別助理，負責事務為電腦組裝廠
    之業務訂單接洽、廠務及交貨事宜，平日工作異常忙碌，且
    上班地點為遠在桃園之工廠而非臺北之總公司，根本無法過
    問耀元公司財務事宜，從而本案檢察官只聽信他案被告壬○○、寅○○挾怨誣稱謂與伊共謀向銀行詐貸，並據以提起本
    案公訴，顯然有未依證據認定事實之違法情事。次查另案
    被告壬○○、寅○○就關係企業大、小章之保管，渠等證詞
    顯有矛盾、相互推諉、證據力薄弱，惟無論何人所言為真，
    皆證明關係企業大、小章絕非由伊保管，公訴人所指相互開
    立支票、發票藉以詐貸款項等事悉與伊無涉。耀元公司之
    關係企業均由董事長兼總經理之壬○○所掌控，伊甚至遭壬○○作為永元公司之人頭負責人，簽發高達七千餘萬元之空
    頭支票而不自知，伊係在耀元公司八十七年三月十九日大量
    高額退票後始知悉，若謂伊與壬○○、寅○○三人共謀為籌
    措資金，而以關係企業之支票及耀元公司之不實發票向往來
    金融機構辦理融資貸款，則為何伊愚笨至此，竟以自己之債
    信開玩笑。依據當時擔任中國信託商業銀行城中分行授信
    科副理之證人郭桂林於八十九年十二月五日之證詞：「做客
    票融資都是由寅○○和我們接洽。癸○○沒有跟我們接觸過
    客票融資之事情，只有在前述參觀工廠的時候有見過，其他
    沒有見過」、「我們一直認為壬○○是董事長兼總經理」，
    顯然可知伊不僅未擔任總經理一職，更未經手客票融資業務
    。再者，證人寅○○於庭訊時供稱：「發票是大園廠在控
    管，發票是桃園工廠開的，我們臺北會計都沒有權利開發票
    也沒有管過發票本」；然而另一證人庚○○於同日庭訊時卻
    供稱：「發票本有二本，工廠一本，我們財務部一本」，兩
    者證詞相互矛盾，寅○○為另案被告，其所證述因與自身有
    利害關係而難以憑信，故有關財務部門亦可開立發票乙節，
    證人庚○○之證詞顯然較為可採。綜上，檢察官於起訴書中
    所採據以認定伊涉嫌犯商業會計法等罪嫌之事證不僅與實情
    顯有出入，亦無法積極證明伊確有犯罪行為。(5)耀元公司涉
    嫌詐欺乙案，究其事實係使用不實發票及借調客票向各銀行
    詐貸，惟伊既非耀元公司高階主管，關於貸款乙事並非其職
    務範圍，而伊又非耀元公司股東，關於貸款乙事，伊亦不會
    因此而獲利，實無任何動機為此一詐貸行為，同案被告壬○○及寅○○因係事實上處理事務之人，為脫免罪責，供詞偏
    頗，實乃常情所在，不可遽信等語。於本院辯稱：伊於民國
    79 年間，進入耀元公司擔任董事長壬○○之特別助理，主
    要工作地點在桃園工廠，負責業務接洽，至於公司財務，向
    由兼任總經理之董事長壬○○一手掌控，在桃園工廠係由壬○○之子張學立或其妻舅鄧金柱協助處理，台北總公司則有
    張學立之妻許淑瓊任職，伊有時雖因業務接洽而與廠商熟識
    ，在耀元公司財務部未能如期收到貨款、業務部亦無法處理
    之情況下，可能出面協助處理，然對於公司財務或資金調度
    ，仍無決策之權。在87年3月以前，公司的財務並無問題，
    沒有票據無法對現的情形，87年3月以後發生票據退票的情
    形，這與伊無關。本案因壬○○、寅○○涉及違反商業會計
    法等案件時，其等為了保護自己，而將所有責任推給伊，而
    多數證人均在財務部門上班，故其等為了維護寅○○，亦將
    責任推給伊，另外從耀元公司的上市公開說明書的記載可以
    得知，耀元公司的董事長、總經理均為壬○○，伊並非係總
    經理，且從資料所得可知伊的薪資每月7萬多，而擔任上市
    公司的總經理，其薪資最少也有15萬以上，故從其薪資所得
    ，可以推出伊並非擔任總經理等語。
    訊據被告乙○坦承以全瞻公司名義偽向財貿、大銀公司辦理
    融資租賃借款，並開立如附表四（二）部分所示不實之全瞻
    公司統一發票予甲國、金馬公司等事實，惟否認涉有填製不
    實會計憑證等罪嫌，辯稱：八十六年十二月間壬○○以財貿
    公司負責人之身分，向伊說明財貿公司專辦融資租賃業務，
    擬借用全瞻公司名義向財貿公司辦理租賃借款，而大銀公司
    為財貿公司之關係企業，亦由壬○○掌控經營，故而央求全
    瞻公司收受財貿公司、大銀公司電腦零件含稅總計五四、八
    七七、二四四元之發票，再由全瞻公司開立每月按期償還融
    資貸款之支票，因財貿和大銀公司是壬○○的公司，收受發
    票乃手續上之必要，又無違法性之認識，乃礙於人情而照辦
    。嗣於八十七年一月間，寅○○又告知伊為配合先前收受之
    發票，全瞻公司既有進貨，當有銷貨發票之開立始能作帳；
    伊認此要求似乎合情合理，故而在寅○○之通知下，按其告
    知之買受人，開立含稅五四、九三八、三八九元之發票與甲
    國及金馬公司，此舉係基於壬○○告知無論財貿、大銀、甲
    國、金馬公司均為伊經營之關係企業，而財貿、大銀為專辦
    融資租賃業務者，借用全瞻公司名義向財貿及大銀公司辦理
    融資租賃貸款，無異乎係將壬○○左邊口袋之錢轉至右邊口
    袋，既均為壬○○的公司，並無任何人受害，伊因不熟稔會
    計實務，認此要求似乎合乎法律規定，復礙於好友癸○○受
    僱於人，故而予以配合，伊完全無此行為係違法之認識，係
    屬違反平常應注意能注意而不為注意，最多僅能謂有「過失
    」，而無「明知」之主觀犯意，是伊之行為實不該當於商業
    會計法第七十一條第一款，以明知為不實之事項而填製會計
    憑證罪等語。經查：
（一）被告癸○○填製不實會計憑證、行使不實業務文書、詐欺
      取財部分：
    １證人即共犯壬○○供證如下：
      (1)八十七年十月九日調查時供稱：我陸續投資設立永元公
        司、財貿公司、甲國公司、理茲公司、金馬公司、大銀
        公司等關係企業，做相互開立發票，向銀行票貼財務調
        度之用。耀元因業務量大，需資金週轉，自八十四年間
        起，癸○○及寅○○為有效解決資金調度融資問題，始
        採取由各關係企業相互開票製造交易假象，然後向各往
        來銀行辦理票貼融資。票貼融資的錢基本上都是供耀元
        公司週轉之用，由於耀元公司在八十七年三月間即陸續
        發生跳票等財務危機，並在五月一日宣布倒閉，所以票
        貼融資已無法償還。我記得在八十四年間，癸○○、寅
        ○○起初只是因公司準備上市，為修飾業績及帳面數字
        ，問我能否另提供週轉金供公司用，否則其等將用前述
        票貼融資方式取得資金，我因臨時手頭上並無閒錢，所
        以才同意其等去向銀行票貼借錢。據我所知，中智公司
        負責人係耀元公司總經理癸○○，全瞻、恆進等公司負
        責人則是癸○○的好友，嘉南公司應係確有生意往來者
        。財貿公司登記實際負責人是我，不過在耀元公司倒閉
        後股東改選王華興為新任董事長兼負責人，甲國公司登
        記負責人係張美英即王華興之妻，實際負責人是我，理
        茲公司登記負責人是李仁芳，由我和李仁芳共同管理、
        經營，永元公司登記負責人係耀元公司員工陳覺民，實
        際負責人則係癸○○，金馬公司登記負責人是我三太太
        洪阿玉，實際負責人亦係我本人，大銀租賃公司登記、
        實際負責人皆是陳賢明，我只是公司小股東，基本上大
        銀不算是耀元公司關係企業。我雖擁有前述不同性質之
        關係企業，但基本上這些公司除了財貿外只是空殼子並
        無獨立之辦公處所及員工，為資金調度所需，各公司之
        印鑑、存摺及支票本等都統由耀元公司寅○○保管運用
        ，所以當癸○○、寅○○認有需要時，會自行自不同關
        係企業名下開立支票使用，不必經過我。全瞻公司負責
        人乙○和癸○○熟識，所有接洽調票等事都是癸○○自
        行處理，我並不知道等語（見北檢八十七年偵字第二一
        二四四號卷第九至十二頁）。
      (2)八十七年十月九日偵查時供證：八十六年間起我公司財
        務較吃緊時，我同意癸○○以不實發票及客票向銀行辦
        理融資貸款等語（見北檢八十七年偵字第二一二四四號
        卷第五十九頁背面）。
      (3)八十七年十月十五日調查時供述：癸○○名義上雖是董
        事長特助，實際上執行的部分卻是總經理的職務，耀元
        公司一切文件、財務決策都需經過他的批示才可執行，
        這點是全公司的人都知道的，所以癸○○是耀元公司實
        際上的總經理。寅○○每週會列出一公司支票到期與所
        缺金額一覽表，再交由癸○○決定向哪些關係企業調票
        ，持向行庫辦理融資。加上癸○○之關係良好，有許多
        公司如全瞻、亞群、中智等都需透過渠之關係接洽，才
        得以順利商借到票。待渠洽借後，細節部分則交由寅○○執行。有關以票貼、偽開支票一事確係癸○○所主導
        及推動，由寅○○執行。自八十六年下半年起，公司資
        金的事都交由癸○○處理（見北檢八十七年偵字第二一
        二四四號卷第八十至八十二頁）。
      (4)八十八年一月二十九日偵訊時供稱：以不實的資料貸款
        的事我與癸○○、寅○○均瞭解（見北檢八十八年偵字
        第一四一九號卷第四一頁）。
      (5)八十九年四月二十七日在原審另案供稱：決定融資貸款
        ，我、寅○○、總經理三人都有參與討論，因為財務狀
        況寅○○較清楚，如她說一禮拜差約多少錢，癸○○會
        跟我講，就向銀行辦貸款，我都有同意，融資有時用客
        票，因為寅○○比較瞭解差多少錢及額度有多少，她會
        告訴我還有哪些銀行有多少額度，她會跟我們討論（見
        原審八十八年訴字第五二三號影印卷第十三頁）。
      (6)八十九年五月十六日於原審另案供稱：癸○○是總經理
        ：：，也負責資金調度，因為收帳與資金調度有關，前
        幾年做得相當好，所以我都讓他做，由總經理開票去銀
        行融資，公司有虛開發票去銀行融資，在八十六年金融
        風暴公司收的帳不是很順，公司有這樣事我也知道，是
        我與癸○○二人想出來的辦法，如不這樣做，公司會面
        臨倒閉。我與癸○○商量決定後交由寅○○去做，由寅
        ○○實際去執行。我與癸○○討論之事直接下命令給財
        務部門，由總經理與財務部門去做，財務部門應該知道
        虛開發票之事（見原審八十八年訴字第五二三號影印卷
        第十九頁）。
      (7)九十年一月十六日在原審證稱：我是耀元公司董事長，
        商業登記上我是總經理，但癸○○是實際負責總經理業
        務的人，公司財務管理、資金調度，由他負責並指示財
        務副總寅○○處理。財貿公司有實際經營，甲國、永元
        、金馬、理茲公司本來就是有的公司，屬於耀元公司的
        關係企業，原先是為了作東南亞零件的業務，後來東南
        亞風暴，因帳收不回來，財務發生困難，才作為公司調
        度之用，用互開發票、支票，製造不實交易，向銀行貼
        現。主張如此做的，是因為八十六年夏天耀元公司財務
        調度困難，公司總經理即癸○○建議用上開方式向銀行
        貼現並說大約半年公司就會有起色，我又找寅○○來問
        ，她認為銀行額度還很好，認為可行，才開始作。除了
        這些公司外，另有向其他非關係企業全瞻、嘉南、恒進
        、培凌、中智等公司商借支票及發票，但細節部分我不
        是很瞭解，都是癸○○處理，非關係企業公司是正式的
        客戶，確有生意往來，是因為癸○○的關係才能商借支
        票、發票，並沒有另外給付其他代價。向銀行貼現的部
        分，向哪幾家我並不清楚，但銀行有額度者都有去貼現
        ，額度是有提供公司及我個人的財產作為擔保。融資事
        務是寅○○處理，我完全授權他們處理，我去工廠最多
        一個禮拜不過三天半。其他時間都是癸○○指揮寅○○
        處理。我認識乙○，但不是很熟，乙○是癸○○的同學
        ，應該有一部分是癸○○去借的，我只見過乙○一、兩
        次面，因為商業登記證並沒有登記癸○○是總經理。癸○○是七十九、八十年間進入公司，原先是我的特別助
        理，因做的很順，且我沒有時間管，沒有多久就調升成
        總經理，公司裡的人員都知道他是總經理，只是沒有做
        商業登記，我有告訴他公司如果有起色我不會虧待他，
        他薪水約十萬元左右，但交際費一個月有七、八十萬元
        （見原審八十八年訴字第一七七○號卷一第二三六至二
        三九頁）。
      (8)93年11月11日在本院證稱：「（你們公司向全瞻公司借
        支票，係何人出面處理？）會計與癸○○在處理」、「
        （除了借支票外，與全瞻公司往來，係何人在處理？）
        是會計人員寅○○及癸○○」、「（耀元公司的財務，
        一般均由何人決定？）寅○○與癸○○決定」、「（你
        在偵查、調查、原審的陳述是否實在？（提示87年10月
        9日、87年10月15日、88年1月29日、89年4月27日、89
        年5月16日、90年1月16日筆錄並告以要旨））均實在」
        （見本院93年11月11日筆錄第4、5、7、8頁）。
    ２證人即共犯寅○○供證如下：
    　(1)八十七年十月九日調查時供稱：八十六年十一月間因財
        務週轉不靈，耀元董　事長壬○○即找癸○○共商解決
        之策，癸○○稱找幾家公司的關係企業互開支票轉向銀
        行融資，張董隨後叫我告知前項對策，當時我告以：「
        無交易事實開立發票向銀行融資是違法的」，張董回答
        ：「一切為了公司的財務困境，且年關將近，員工的年
        終獎金及薪資也要發放，就這樣做了」，於是我按照張
        董及癸○○的指示，以全瞻、永元、金馬、嘉南、恆進
        、培凌向我們往來銀行土銀松山分行、北銀營業處、中
        國信託城中分行、國際票券金融公司、中興銀行東門方
        行、臺中企銀松山分行、中國商銀民生分行做客票融資
        ，迄八十七年二月間向往來銀行作客票融資。耀元則開
        立同額銷售發票，虛示確有交易，提交銀行。據我所知
        ，中智公司實際負責人係癸○○，與耀元有業務往來，
        另恆進與癸○○交密，且事後我今日看提供資料後，知
        道癸○○利用耀元發票從事票貼融資情形。全瞻公司與
        耀元公司非關係企業，僅有業務往來，但全瞻公司負責
        人乙○與癸○○交往密切，至於耀元公司與該公司不實
        之發票融資，都是癸○○及乙○主導，再交由我處理。
        理茲、甲國、金馬、永元、皆係本公司之關係企業，故
        均為壬○○負責操縱等語（見北檢八十七年偵字第二一
        二四四號卷第五至七頁）。
      (2)八十七年十月九日偵查時供稱：我們以甲國、理茲、金
        馬、永元及子公司（實際負責人是壬○○及癸○○）及
        癸○○友人開設的全瞻、恆進、中智等公司雙方互開支
        票及發票，再拿雙方的支票去銀行貸款。融資都是以發
        票及客票拿去銀行辦理，只要有給我們客票額度的銀行
        ，我們就可向該銀行辦理客票融資貸款。張董與癸○○
        二人決策後，由癸○○先與前開公司聯絡詐貸方式，再
        交由我來處理等語（見北檢八十七年偵字第二一二四四
        號卷第六十頁背面）。
      (3)八十七年十一月五日偵訊時證稱：本案並非我策劃，是
        壬○○、癸○○二人協議好才叫我去做，我有告訴他們
        行不通，但他們還是命令我去做等語（見北檢八十七年
        偵字第二一二四四號卷第一二六頁）。
      (4)八十八年一月二十九日偵訊時證稱：我雖負責財務，但
        老板指示我做什麼我就去做什麼，公司的決策有些是張
        董有些是陳董決定，或是兩人商議後才叫我去辦。與耀
        元是對開發票，有些沒有實際交易（見北檢八十八年偵
        字第一四一九號卷第四一、四三、四四頁）。
      (5)九十年四月二十七日於原審證稱：我進耀元公司時，有
        關公司的生產、財務、行銷等都授權給癸○○全權處理
        。耀元有點類似家族企業，壬○○與癸○○是二十多年
        的舊識，所以才會委以重任，我是屬於癸○○旗下人員
        ，我剛進耀元時，是財務副理，後來才擢升財務經理，
        再升副總。八十六年十一月份耀元公司發生財務週轉不
        靈，壬○○董事長、癸○○總經理先商議，再跟我說要
        跟誰作交易，問銀行有無額度。當時八十六年底公司發
        生財務困難，公司的總經理癸○○與董事長壬○○確實
        有決議，要找幾家公司互開支票轉向銀行融資，把我叫
        進去，告訴我要這樣做，當時我沒有辦法表達要或不要
        ，因我沒有那個權限，我是聽命行事。因為我堅持會計
        的正當合法流程，有時癸○○的作法不符合規定，我都
        會拒絕，所以他認為我很難溝通，故有些事情他不會透
        過我，所以作業都是由癸○○直接交代財務小姐在某年
        某月某日去某公司收票。從我進耀元公司以來，每天下
        班前我都要將公司對每個銀行融資餘額、公司收支狀況
        整理成報表呈給癸○○、壬○○審核。只要癸○○有叫
        小姐去向別家公司拿支票回來，我們就必須要做向銀行
        融資的作業。我到任時耀元公司的關係企業公司已存在
        ，永元是癸○○為負責人，所以是否要互開支票、發票
        ，他們會自己處理，永元、金馬等關係企業的大、小章
        都是壬○○在保管，永元、金馬是我們耀元的公司，所
        以他們支票是放在我們公司裡，如果需要開票，就由小
        姐將支票等文件在壬○○面前蓋章，簽發支票。甲國、
        理茲部分我不清楚，我根本不知道負責人是誰。永元、
        金馬、耀元的印章都是壬○○保管，如果他不在，他會
        告訴我印章在哪裡，我直接開立支票。如果要開這些支
        票，是由癸○○下達命令才能開立。發票是大園廠在控
        管，發票是桃園工廠開的，我們臺北沒有權利開發票也
        沒有管過發票本，我們是請工廠將發票傳真回臺北。辦
        融資不一定要發票正本。我八十八年五月十一日答辯狀
        所附證物是小姐傳真的原稿，可以證明很多財務人員直
        接接受癸○○命令去開支票的事等語（見原審八十八年
        訴字第一七七○號卷一第三二四至三二七頁）。
    ３證人即耀元公司臺北財務部工讀生己○○之證詞：
      (1)八十九年六月八日在原審另案證稱：票貼工作聽命於癸○○。申請文件填完給壬○○，通常下來已蓋好公司大
        小章，我再拿去辦，客戶票通常工廠轉上來，有時會叫
        我們在臺北收，票大部分是癸○○叫我們去收。票貼要
        經過癸○○審核，他不只負責工廠，公司財務也有負責
        。票貼是癸○○指示，寅○○是副總經理，她會做收支
        報表給癸○○、壬○○看，如需要票貼是癸○○直接打
        電話給我，叫我們去票貼，我們再寫簽呈，寅○○就會
        看到。我只負責依癸○○交代取票，不管客戶往來，印
        象中沒有由壬○○、癸○○叫寅○○指示我們去做。八
        十四年一直到公司倒閉我都在公司，公司大小章董事長
        保管等語（見原審八十八年訴字第五二三號影印卷第二
        十三、二十五頁）。
      (2)93年10月28日在本院證稱：「（你在耀元公司任職何職
        ？時間為何？）84、85年左右進公司，直至公司倒閉」
        、「（指示你票貼的人始終係被告癸○○？）是的，我
        的印象是這樣」、「（你於89年6月8日在原審的陳述是
        否屬實？（提示原審判決書第16頁令證人觀看））屬實
        」（見本院93年10月28日筆錄第9、10、14頁）４證人
        即耀元公司臺北財務部出納人員丁○○之證詞：
    　(1)八十九年六月八日在原審另案證稱：我從八十四年九月
        到八十七年任職耀元公司，是聽從寅○○指示。票貼是
        我們負責去做，由癸○○打電話給我們小姐去做，癸○○先叫我們收票，票通常是當天或前一天下午票下來直
        接告訴我們去拿票，銀行票貼就寫申請書，寫完之後就
        送壬○○蓋章，下來之後就去辦票貼。通常癸○○沒有
        透過寅○○就直接找我們，我們一進公司，公司所有事
        都是癸○○下指示。都是我們小姐自己去銀行，癸○○
        下令我們就拿給壬○○，拿回之後才給寅○○等語（見
        原審八十八年訴字第五二三號影印卷第二十四頁）。
      (2)九十二年七月十四日在原審另案結證：工廠如果有客戶
        的支票的話，會計會直接將支票送到臺北，還有一種情
        形是癸○○會打電話告訴我們說廠商已經開好票，叫我
        們直接去拿，如果是在臺北市內的話，我們就會親自去
        廠商那邊拿。如果我們收到廠商的票據，一定要做收入
        傳票，傳票送到寅○○那邊再送到壬○○那邊，層層簽
        過後，我們才能作業，癸○○幾乎都在工廠，所以不會
        呈到癸○○那邊去簽，辦理票貼也是要寫傳票，傳票也
        是送到寅○○那邊，再送到壬○○那裡，下來後我們才
        開始做銀行辦理票貼申請表格的填寫，然後我們做完後
        再送寅○○、壬○○蓋章，之後把票貼需要的申請表格
        、支票正本、發票正本或影本送到銀行。辦理票貼所有
        文件會送回桃園會計那邊作帳，臺北沒有留任何文件，
        我們只負責跑銀行。我們會在前一天把明天要用的錢都
        傳真給癸○○，癸○○在前一天就會用電話指示隔一天
        要怎麼做，如到銀行票貼等語（見原審八十八年訴字第
        五二三號影印卷第五五至五七頁）。
      (3)93年10月28日在本院證稱：「（你於89年6月8日原審的
        陳述、92年7月14日在原審另案陳述是否均屬實？（提
        示原審判決書第16頁、第17頁令證人觀看））均屬實」
        （見本院93年10月28日筆錄第13頁）
    ５證人即耀元公司臺北財務部出納人員庚○○之證詞：
      (1)八十九年六月八日在原審另案證稱：我在八十五年下半
        年去財務部，有時癸○○打電話叫我們去取票，票貼是
        陳總指示，因為我們每天會將票貼餘額拿給陳總看，我
        們每天會做票貼餘額表三份給癸○○、壬○○、寅○○
        ，寅○○會做報表給癸○○，因為票貼收據為一式三聯
        ，所以會拿一份給寅○○。因為一進公司就是癸○○、
        壬○○指示。申請票貼後給壬○○看，有時我們自己送
        進去，有時寅○○送（見原審八十八年訴字第五二三號
        影印卷第二十四、二十五頁）。
      (2)九十二年七月十四日在原審另案證稱：我會幫耀元公司
        做公司在銀行尚有多少貸款額度餘額報表三份，一份給
        寅○○，一份給癸○○，一份給壬○○，癸○○就會說
        銀行有哪些額度，他就會告訴我們手上有哪些票，可以
        分別持用到哪家銀行做票貼，我們就會把工廠轉過來的
        票、客戶寄過來的票或是我們去臺北客戶收的票，拿到
        這些票就開始填各家銀行的票貼明細也就是申請書，並
        附上空白轉帳傳票、客戶支票，沒有簽呈，然後就會送
        到寅○○那邊，她會統籌好送到壬○○那邊去蓋公司大
        小章，下來後我們才會把發票附在裡面，因為銀行要看
        發票。丁○○說的簽呈就是我剛說的額度控管表，因為
        額度控管表出來，癸○○就會告訴我要去哪一家貸款，
        我們也會告訴寅○○要去哪幾家辦理。寅○○會製作公
        司收支報表給癸○○。辦理票貼後，銀行會給我們申請
        書的副本，我們轉回工廠作帳，發票是業務部門開的，
        我們公司有分臺北、桃園，我們是在臺北，如果我們問
        業務部支票是哪些發票，他們就會把發票從工廠寄到臺
        北。永元公司的支票是向壬○○拿的等語（見原審八十
        八年訴字第五二三號影印卷第五九至六一頁）。
      (3)九十年四月二十七日於原審證稱：八十八年五月十一日
        寅○○答辯狀所附證物是我做的傳真。是癸○○要我們
        去恆進拿票，陳總經理會告訴我們幾點去拿票，我們就
        先跟對方公司傳真通知。永元開票給恆進是癸○○指示
        ，那些永元的票是我開的，我會拿去給恆進公司，再跟
        恆進公司拿回它開給耀元的支票。永元的票我只寫金額
        ，然後送進去給壬○○，由壬○○蓋章，所以我沒有保
        管印章。寅○○沒有叫我們開過票，都是癸○○指示我
        們處理。有向銀行作票貼，癸○○指示我們開完支票後
        ，就會以這些資料去做票貼，我們要看公司手上有哪些
        支票，由癸○○指示我們向哪家銀行作票貼。關於對銀
        行額度的票貼，都是由癸○○主導，指示我們去辦理，
        我們再做成一式三份的報表，送給壬○○、癸○○、寅
        ○○核閱。寅○○不會直接指示我們向銀行做票貼的事
        情，但我們經癸○○指示做完票貼後，會作報表再呈給
        他們三人知道。癸○○指示我們做的事，不需要寅○○
        同意，但我們會讓寅○○知道。我本身沒看到出貨的動
        作，因為出貨的相關事情，都是大園廠處理，我在臺北
        不可能知道，發票都是工廠在開，發票是工廠轉上來，
        我們再轉回去。我們財務部不會直接開發票，除非很急
        ，當天要用發票正本才由我們直接開發票，但關於金額
        、品名資料，都是由工廠傳真上來。發票本有二本，工
        廠一本、我們財務部一本。我沒有接受過癸○○指示我
        們直接開發票，都是由工廠那裡開出來等語（見原審八
        十八年訴字第一七七○號卷一第三二七至三三○頁）。
      (4)93年9月22日在本院證稱：「（你於89年6月8日、92年7
        月14日、90年4月27日在原審的陳述是否實在？是否要
        修正？（提示判決書第17頁至第19頁））均實在，沒有
        要修正」（見本院93年9月22日筆錄第8、9頁）。
    ６證人即耀元公司桃園會計部副理戊○○之證詞：
      九十二年五月十九日在原審另案結證：我是會計部副理，
      負責審核工廠及公司的帳務，不負責記帳，如果公司出貨
      ，我們的業務會拿出貨通知單請桃園工廠的會計部小姐開
      發票，如果需要票貼，我們就會把整本發票寄到臺北總公
      司，如急迫票貼時，我們會先從桃園工廠傳真發票給臺北
      總公司，正本還是要補上，因為銀行要在發票正本上面蓋
      不准作廢章，表示這張已辦理過融資了，收支票的情形有
      三種，一種是由業務收到後再轉給工廠會計作帳，之後再
      轉回臺北公司，第二種情形，總經理也會請臺北的小姐去
      收，臺北會將收到支票的影本轉給工廠作帳，第三種情形
      是客戶自己寄到工廠或臺北，處理情形跟前述情形一樣。
      耀元公司董事長是壬○○，總經理是癸○○，票貼明細在
      入帳前依公司內部的內稽內控辦法，是應該要經由上級主
      管包括財務部主管、總經理、董事長先審核看過（見原審
      八十八年訴字第五二三號影印卷第四九至五二頁）。
    ７證人即中國信託商業銀行城中分行授信科副理郭桂林之證
      詞：
      (1)八十七年三月三十一日調查時證稱：迄今日止耀元公司
        應已退票四、五千萬元。耀元公司自八十七年三月下旬
        即開始陸續退票，負責人壬○○、張學立父子避不見面
        。這幾天經我們數家行庫訪查瞭解，張氏父子有虛設公
        司行號（如甲國公司、址設與耀元同址、永元公司、理
        茲公司等），並以該等虛設公司所簽發之支票向各金融
        機構票貼融資等語（見北檢八十七年偵字第二一二四四
        號卷第十七、十九頁）。
      (2)八十九年十二月五日在原審結證：癸○○這個人我不熟
        ，我們去參觀耀元公司工廠時，他們介紹癸○○是總經
        理，由他來介紹產品並做簡報，耀元公司有向我們銀行
        辦理客票融資。作客票融資都是由寅○○和我們接洽，
        癸○○沒有跟我們接觸過客票融資之事情，只有在前述
        參觀工廠的時候有見過，當時我們參觀工廠時，我們先
        見過壬○○董事長，由寅○○接待，並介紹癸○○為總
        經理，負責廠內業務產品流程及製造。當時介紹癸○○
        時，癸○○在場，他並沒有否認並交換名片等語（見原
        審八十八年訴字第一七七○號卷一第一九二、一九三頁
        ）。
    ８被告乙○之供述：
　　　(1)八十八年一月二十九日偵訊時供稱：八十六年間癸○○
        告訴我耀元需要資金、需要支票（筆錄誤載為發票，以
        下更正之），我為了要回報陳以前曾幫助我，所以我有
        配合虛報支票供他們做票貼，我所開立的支票已全部交
        給市調處，全瞻的部分均是我開的。與耀元有些沒有實
        際交易，癸○○稱耀元需要錢而銀行有些額度可貸，請
        我幫忙開支票，以便辦理票貼（見北檢八十八年偵字第
        一四一九號卷第四二、四三頁）。
      (2)八十九年七月十四日在原審供稱：我與癸○○是高中同
        學，是一直有往來的好朋友，我是全瞻公司的負責人，
        八十六年電子業不景氣，耀元公司須資金週轉，癸○○
        受壬○○委託向我請求兩公司互相換票票貼使用，頭一
        筆三百多萬是換票，都兌現，後來都借票。我是借公司
        票，借了壹張，票過了再借，總共過票金額一億三千萬
        ，時間經過半年多左右。我是因癸○○是我好朋友而幫
        忙，當時我也確實與他老闆見過面。八十七年三月十五
        號開始跳票到八十八年十二月份，跳票金額一億七千八
        百萬（見原審八十八年訴字第一七七○號卷一第三十七
        、三十八頁）。
      (3)八十九年九月二十六日在原審供稱：當初是癸○○與我
        很要好的朋友，他說要我提供支票，讓他們能順利跟銀
        行票貼，所以才會出借支票，之前我拿票給他，他對開
        支票給我，以他的支票款來過我的票，後來因為它信用
        不錯，所以我們總共借他票三億，其中一億三千萬有過
        票，而一億七千萬八十七年三月份開始沒有過票（見原
        審八十八年訴字第一七七○號卷一第七十八、七十九頁
        ）。
      (4)九十年一月十六日在原審供稱：癸○○向我借支票，因
        為耀元公司在銀行有額度，可以向銀行票貼或向民間調
        度，我是經由癸○○介紹的，後來都是寅○○直接來跟
        我拿支票（見原審八十八年訴字第一七七○號卷一第二
        三六至二四○頁）。
      (5)93年10月28日在本院證稱：被告癸○○於86年初向我借
        公司支票融資，其對象應該係私人，不是銀行，因為銀
        行票貼要開發票云云，核與其以前供述不符，顯屬事後
        迴護之詞，應不足採，應以其以前之供述為可採。
    ９至證人即耀元公司業務經理丙○○於93年8月19日在本院
      證稱：「（被告癸○○在耀元公司擔任何職務？其工作地
      點？）董事長特別助理。在桃園縣大園鄉」、「（你是否
      認識壬○○？）認識，他是公司的董事長兼總經理」、「
      （耀元公司的財務、會計由何部門管理？）是由財務部管
      理，財務部是由副總寅○○負責」等語（見本院93年8月
      19日筆錄第4、6 頁）。證人即副總經理子○○於同日在
      本院證稱：「（你認識被告癸○○？）認識，他是公司的
      董事長特別助理」、「（你是否認識壬○○？其職務為何
      ？）他在我們公司是我們董事長兼總經理」等語（見本院
      93年8月19日筆錄第11頁）。證人即耀元公司品保副理林
      明列於93年10月28 日在本院證稱：被告癸○○擔任董事
      長特別助理，財務係由壬○○負責決策，他擔任董事長兼
      總經理等語。證人即耀元公司工程部人員丑○○於93年9
      月1日在本院證稱：「（耀元公司的財務決策是由誰作決
      定？）由壬○○（董事長兼總經理）在台北的財務部作決
      定」、「（耀元公司在87年3月間跳票的時候，是由何人
      出面處理善後，處理了何事情？）是由董事長授權給癸○○處理，處理後續的生產事宜及外勞的遣散」等語（見本
      院93年9月1日筆錄第3、4頁）。顯與上述證人證述情節不
      符，核與事實不符，應均不足採。
    １０被告癸○○固然以向附表一所示融資銀行接洽票貼融資之
      人非伊而係寅○○，有證人郭桂林之證詞（見原審八十八
      年訴字第一七七○號卷一第一九二頁）及原審向各該融資
      銀行函查之結果可參（見原審八十八年訴字第一七七○號
      卷二第三九０、三九四至三九五、三九八頁），而辯稱本
      案以不實交易發票及支票向銀行辦理票貼融資之人係寅○○主導，非伊所為云云。惟查：
      (1)被告癸○○於八十六年間，確實參與以不實交易資料向
        銀行辦理票貼融資之決策行為，迭據共犯壬○○、寅○○在原審偵審中多次指證在卷如前。
      (2)且依耀元公司臺北財務部出納人員己○○、丁○○、庚○○、及該公司桃園會計部副理戊○○在原審證稱耀元
        公司辦理票貼流程係：先由臺北財務部製作三份額度控
        管表，列明耀元公司在各銀行尚有多少貸款額度餘額後
        ，分送給寅○○、癸○○、壬○○三人，再由癸○○直
        接具體指示臺北財務部人員以何紙客戶支票向何銀行辦
        理票貼融資，臺北財務部人員報告寅○○後，隨即以桃
        園工廠轉送來之客戶支票、客戶自行寄達或派員前往領
        回之客戶支票填製各家銀行的票據明細表（即票貼融資
        申請書），併同客戶支票，送交寅○○轉呈壬○○或直
        接呈交壬○○蓋公司大小章，公司用印後，再附入桃園
        工廠寄達之耀元公司統一發票正本或傳真之統一發票影
        本，由臺北財務部人員持向銀行辦理票貼融資，其後銀
        行退回之票貼明細表副本再由臺北財務部轉回桃園工廠
        會計部作帳，且依耀元公司內部的內稽內控辦法，票貼
        明細表在入帳前，須經主管寅○○、癸○○、壬○○等
        人審核看過，此外，寅○○會製作公司每日收支報表給
        癸○○過目。上開耀元公司辦理票貼流程，除經己○○
        、丁○○、庚○○、戊○○等人證述明確互核相符外，
        亦與共犯寅○○供證之情節一致，且寅○○於其被訴案
        件中提出之換票傳真影本，其上確實載有「以下交易本
        公司陳總已獲得貴公司老闆同意，麻煩您予以協助」、
        「經本公司陳總指示，將麻煩你協助本公司以下作業」
        、「依本公司陳總指示，麻煩您予以協助，本公司預計
        中午前往取票，謝謝您，如有任何疑問，請跟陳總聯絡
        」、「依照陳總指示，煩請代為協助為禱」、「陳總已
        與貴公司老闆取得同意，以上交易煩請貴公司協助，造
        成不便之處請見諒」、「經本公司陳總指示，將麻煩貴
        公司予以協助以下交易，11:00取票」等字可資佐證（
        見原審八十八年訴字第五二三號影印卷第三至八頁），
        足見上開證人己○○、丁○○、庚○○、戊○○等所證
        述耀元公司辦理票貼流程應屬實在。
      (3)被告癸○○平日雖在桃園管理工廠業務，惟亦透過電話
        傳真等方式逐筆指示臺北財務部人員以何紙客戶支票向
        何銀行辦理票貼融資之事，其負責事務除指示桃園工廠
        之會計人員開立耀元公司統一發票寄送或傳真予臺北財
        務部外，尚包括轉送客戶支票至臺北財務部、指示臺北
        財務部人員向客戶就近收取支票，於臺北財務部辦理票
        貼融資後票據明細表入帳前，尚須審核該等票據明細表
        ，並檢視寅○○製作之耀元公司每日收支報表，被告癸○○雖非親自前往銀行辦理票貼融資之人，然其對於持
        耀元公司統一發票及客戶支票向銀行辦理票貼融資之事
        ，顯然居於指揮地位，涉入甚深，所辯耀元公司向附表
        一所示融資銀行詐貸之事，均係寅○○所為，與伊無涉
        云云，要屬臨訟卸責之詞，殊無可採。
　  被告癸○○另提出耀元公司公開說明書（見北檢八十八年
      偵字第一四一九號卷第一五五○至一六七頁）、耀元公司
      積欠工資明細總表二紙（見北檢八十八年偵字第一四一九
      號卷第五七、五八頁），永元公司遭銀行追索借款之支付
      命令六紙、永元公司之公司執照及營利事業登記證各一紙
      （見北檢八十八年偵字第一四一九號卷第五九至六五、八
      七、八八頁），辯稱耀元公司對外行文並未記載伊為總經
      理，伊領薪較寅○○低，無洽辦銀行貸款事宜之權限、僅
      係「董事長特助」，非「總經理」，且永元公司八十五年
      九月起變更負責人為陳覺民，實由壬○○操控，伊僅為掛
      名負責人云云。惟查：
      (1)被告癸○○雖未登記為耀元公司總經理，惟實際權責與
        總經理之職務相合，此除據共犯壬○○、寅○○迭次指
        證在卷如前外共犯壬○○並證稱他（指癸○○）薪水約
        十萬元左右，但交際費一個月有七、八十萬元；證人己○○、丁○○、庚○○、戊○○亦均證稱被告癸○○為
        耀元公司總經理無訛。即證人郭桂林亦證述：我們去參
        觀耀元公司工廠時，他們介紹癸○○是總經理，由他來
        介紹產品並做簡報，介紹癸○○時，癸○○在場，他並
        沒有否認並交換名片等語（見原審八十八年訴字第一七
        七○號卷一第一九二、一九三頁）。況證人庚○○製作
        之耀元公司換票傳真影本上均記載被告癸○○為「陳總
        」，有傳真函影本數紙附卷可佐（見原審八十八年訴字
        第五二三號影印卷第三至八頁），參以前述耀元公司辦
        理票貼之流程，被告癸○○除負責耀元公司廠務外，更
        直接指揮臺北財務部人員調度公司週轉資金，其縱未經
        登記為「總經理」，惟確有「總經理」之權責，要堪認
        定。
      (2)至於永元公司大小章雖由壬○○保管，然被告癸○○對
        於其登記為該公司負責人之事亦應知情，蓋證人庚○○
        已證述：永元開票給恆進是癸○○指示，那些永元的票
        是我開的，我會拿去給恆進公司，再跟恆進公司拿回它
        開給耀元的支票，永元的票我只寫金額，然後送進去給
        壬○○，由壬○○蓋章等語（見本院八十八年訴字第一
        七七○號卷一第三二八頁），且其製作之換票傳真影本
        上確實載有「永元開立支票予恒進」，而副本收文者為
        「陳總」（指被告癸○○）（見原審八十八年訴字第五
        二三號影印卷第四頁背面、第五頁），足見被告癸○○
        確有指示簽發永元公司支票之行為，所辯伊僅為永元公
        司登記負責人云云，並無可採。
　  至於被告癸○○指稱共犯壬○○、寅○○之證詞係挾怨報
      復之詞，且與事理有違云云。查：
      (1)按利用非共同被告之共犯之自白或其他不利於己之陳述
        ，為認定被告犯罪之證據，不特與利用被告自己之自白
        作為其犯罪之證明同有自白虛偽性之危險，亦不免有嫁
        禍於被告而為虛偽供述之危險。故就刑事訴訟法第一百
        五十六條第二項之立法意旨觀之，非共同被告之共犯之
        自白或其他不利於己之陳述，固得作為認定被告犯罪之
        證據，但不得作為有罪判決之唯一證據，仍應調查其他
        必要之證據，以察其是否與事實相符，亦即仍須有補強
        證據以擔保該共犯自白之真實性，始得採為斷罪之依據
        。又所謂補強證據，則指除該自白或不利於己之陳述本
        身之外，其他足以證明自白之犯罪事實確具有相當程度
        真實性之證據而言，雖所補強者，非以事實之全部為必
        要，但亦須因補強證據與自白之相互利用，足使犯罪事
        實獲得確信者，始足當之，最高法院九十二年度臺上字
        第三二九八號著有判決可稽。
      (2)查本案非共同被告之共犯壬○○、寅○○於偵審中歷次
        自白與被告癸○○共同決策並執行以不實交易之支票及
        發票向銀行訛辦票貼融資，詳如前述，參諸該二人自白
        之內容，並非推諉全部刑責予被告癸○○，而亦自白本
        身犯行，苟非實情，顯難想像其二人何以為此具體又互
        核一致之自白。而寅○○所自白耀元公司向銀行辦理票
        貼融資之流程，與原審傳訊該公司承辦票貼融資事務之
        人員己○○、丁○○、庚○○，及該公司桃園工廠會計
        部副理戊○○等人證述被告癸○○確有指揮調度公司資
        金，指示辦理票貼融資等情節相合，並有證人庚○○製
        作之公司換票傳真影本可佐。佐以被告乙○於原審亦證
        稱：因與癸○○係數十年之朋友，為回報癸○○以前之
        幫助，故而配合出借全瞻支票供耀元公司做票貼等語（
        見北檢八十八年偵字第一四一九號卷第四二、四三頁）
        。本院認被告癸○○既總理耀元公司桃園工廠廠務，對
        於耀元公司出貨銷貨及開立統一發票等情形自然知之甚
        詳，其除過目該公司額度控管表、具體指示臺北財務部
        人員辦理票貼融資事宜外，更於票貼後入帳前審核票貼
        明細表，並檢視寅○○每日製作之公司收支報表，其對
        於耀元公司以不實統一發票及支票，向銀行訛證交易存
        證詐貸款項一節，實難諉為不知。綜上補強證據已足擔
        保共犯壬○○、寅○○自白之真實性，被告癸○○確有
        參與本件以不實統一發票及支票訛證交易存在之方式，
        向附表一所示融資銀行辦理票貼之行為，至堪認定。
      (3)至於被告癸○○所辯伊平日在桃園工廠上班，未保管耀
        元公司及其關係企業之大小章，非登記為耀元公司「總
        經理」等語，固然屬實，然此並不影響其以電話或傳真
        方式指揮耀元公司臺北財務部人員持特定支票、統一發
        票向銀行辦理票貼，而由壬○○、寅○○在臺北財務部
        配合用印並向銀行申辦票貼融資手續。又被告癸○○確
        有指示庚○○簽發伊擔任負責人之永元公司支票業據證
        人庚○○證述在卷，壬○○、寅○○亦均證稱癸○○為
        永元公司實際負責人，是被告癸○○所辯不知壬○○變
        更永元公司負責人為伊，並非實情。而證人庚○○固然
        證稱：耀元公司統一發票本有二本，桃園工廠一本、我
        們臺北財務部一本等語；然其亦證稱：發票都是工廠在
        開，發票是工廠轉上來，我們再轉回去，我們財務部不
        會直接開發票，除非很急，當天要用發票正本，才由我
        們直接開發票，但關於金額、品名資料，都是由工廠傳
        真上來，我沒有接受過癸○○指示我們直接開發票，都
        是由工廠那裡開出來等語明確；由此足證縱使由耀元公
        司臺北財務部開立統一發票，亦係被告癸○○負責之桃
        園工廠傳真指示統一發票金額、品名等資料以供臺北財
        務部人員代開，故耀元公司臺北財務部執有統一發票之
        事實，並不足為被告癸○○有利之認定，其辯稱壬○○
        、寅○○挾怨報復，指證情節與事理有違云云，亦不足
        採信。
    又經原審向附表所示融資銀行函查耀元公司持起訴書附表
      所載發票向各該銀行辦理票貼融資之貸款金額、檢附之支
      票及兌現情形，票貼融資目前欠款情形等節，各該融資銀
      行分別函覆如下（參附表一備註欄）：
  　　(1)土地銀行松山分行於九十年四月二十七日以松放字第九
        ○○○一三七號函檢送耀元公司以全瞻公司及甲國公司
        所簽發之支票辦理融資遭退票案之統一發票、支票及退
        票理由單（見原審八十八年訴字第一七七○號卷二第十
        至十六頁）。另於九十年十月三十一日以松放字第九○○○三三五號函覆耀元以全瞻及甲國公司所簽發之支票
        四張，合計借款三百七十六萬元，至今本息均未清償（
        見原審八十八年訴字第一七七○號卷二第三六七頁）。
      (2)臺北銀行營業部於九十年四月二十三日以北銀營放字第
        九○六○○五○五○○號函檢附耀元公司於該銀行貸款
        案所提供全瞻公司、金馬公司、甲國公司、理茲公司等
        簽發之支票及退票理由單十三紙、客票退票明細表一份
        、發票十紙（見原審八十八年訴字第一七七○號卷二第
        十八至四十二頁）。另於九十年十月五日以北銀營放字
        第九○六○一二六九○○號函覆耀元公司以票據共借得
        二二、九八○、○○○元，共償還五四、五五六、五八
        五元，還款來源為陸續兌現之託收客票，上述客票只兌
        現二張共四、○○○、○○○元，餘均遭退票，截至目
        前為止該公司墊付國內票款之貸款尚欠本金一三、○二
        三、四一五元，並檢附耀元公司於該行貸款案所提供全
        瞻公司、金馬公司、甲國公司、理茲公司等簽發之支票
        借款、還款及目前欠款情形及附件、撥款相關資料十份
        、放款帳卡三張、存款帳卡一張及附表一張（見原審八
        十八年訴字第一七七○號卷二第三七七之一至三七七之
        三七頁）。
      (3)中國信託城中分行九十年五月八日城中（九○）發文字
        第○四六號函覆有關耀元公司於八十七年一月八日持甲
        國公司及理茲公司所開發之客票各一張向該行申請融資
        之統一發票及客票暨退票理由單各二張（見原審八十八
        年訴字第一七七○號卷二第四十六至四十九頁）。另於
        九十年九月二十六日以城中（九○）發文字第○九八號
        函覆耀元公司於八十七年一月八日持客票二張申貸一百
        四十二萬元，因該二張客票於八十七年四月一日遭退票
        迄今尚未清償（見原審八十八年訴字第一七七○號卷二
        第三七五頁）。
      (4)國際票券金融股份有限公司九十年五月二十四日陳報原
        審有關耀元公司憑金馬公司簽發之支票十一紙作為客票
        及發票二紙辦理融資之發票、支票暨退票理由書單（見
        本院八十八年訴字第一七七○號卷二第一七二至一七九
        頁）。另於九十年十月十七日以（九○）國券法發字第
        四五九號函覆耀元公司尚欠本公司二千六百五十五萬元
        及利息，八十六、八十七年間係由該公司副總經理寅○○與本公司洽辦授信業務（見原審八十八年訴字第一七
        七○號卷二第三八○頁）。再於九十一年六月十一日以
        （九一）國券審發字第二七九號函覆附表一所示十一紙
        支票即其就客票擔保額度部分動用所提供擔保之一部分
        交易客票，然此十一紙支票全未兌現，以此十一紙支票
        所擔保之債權額為一千六百五十五萬元，此外該就不動
        產擔保額度一千萬元全額動用，即提供該公司所有座落
        於淡水之不動產為擔保，故該公司目前截止尚欠本公司
        二千六百五十五萬元及利息（見原審八十八年訴字第一
        七七○號卷二第四一九、四二○頁）。
      (5)中興銀行東門分行九十年五月二十五日（九○）興東催
        存字第一一八號函覆有關耀元公司確曾提供編號MB0000
        000、LC00000000、MB00000000、MB00000 000、LC0000
        000、MB00000000、LC00000000等七紙發票向該行辦理
        融資，並檢附支票暨退票理由單四十九張、授信擔保票
        據明細表四十三張、及耀元公司提供給該行辦理融資所
        有之發票一份（見原審八十八年訴字第一七七○號卷二
        第一八一至二九六頁）。另於九十年十月八日以（九○
        ）興東放字第二五四號函檢附有關耀元公司以客票向該
        行辦理融資貸款後就退票部分該公司實際票貼、還款金
        額及迄今尚欠金額相關資料二紙（見原審八十八年訴字
        第一七七○號卷二第三八二至三八四頁）。再於九十年
        十月八日及十一月二十七日函送耀元公司於八十六、八
        十七年間以買受人金馬、甲國、全瞻公司等之發票融資
        之相關資料予原審（見原審八十八年訴字第五二三號影
        印卷第三二至四四頁）。
      (6)臺中商業銀行松山分行九十年五月九日中松山字第一七
        一號函覆有關耀元公司以甲國、理茲、永元及全瞻等公
        司名義開出之票據及發票向該行申請融資之融資發票暨
        票據明細表影本十張、退票正反面暨其理由單二十張（
        見原審八十八年訴字第一七七○號卷二第五十三至八十
        一頁）。另於九十年十月十一日中松山字第四一○號函
        覆耀元公司借款尚欠本金餘額一億一千六百二十九萬一
        千二百二十七元（見原審八十八年訴字第一七七○號卷
        二第三六九頁）。再於九十三年五月十一日以中松山字
        第二七四號函覆耀元公司於本行之借款本金為一一八、
        九三四、八一一元，其中以附表一所示支票以供償還借
        款之借款本金為三九、五四０、０００元（見原審八十
        八年訴字第一七七○號卷三第二九八－一頁）。
      (7)中國國際商業銀行民生分行九十年五月十七日函覆原審
        有關耀元公司提供發票及客票辦理融資計有二十四張已
        兌現（見原審八十八年訴字第一七七○號卷二第九十至
        九二頁）、有關耀元公司提供發票及客票辦理融資計有
        三十五張退票未兌現（見原審八十八年訴字第一七七
        ○號卷二第九三至九七頁），並檢覆有關耀元公司提供
        發票及客票辦理融資之支票及退票理由單（見原審八十
        八年訴字第一七七○號卷二第九八至一三二頁）。另於
        九十年九月二十八日陳報耀元公司借款尚結欠四千七百
        零一萬三千三百三十六元（見原審八十八年訴字第一七
        七○號卷二第三七二頁）。
      (8)依上所述，被告癸○○等人確有持不實統一發票、支票
        及票據明細表向上述融資銀行詐取票貼融資貸款之事實
        明確，至耀元公司於85年至86年11月間持嘉南公司、恆
        進公司、亞群公司、培陵公司、成佳公司、伊博公司、
        承啟公司、大眾公司、台康公司、公信公司、擎峰公司
        、中磊公司、神寶公司、聯訊公司、頂捷公司、陸利公
        司、卓越公司、宏正公司、山汶公司等所簽發之票據向
        台北富邦商業銀行股份有限公司（原台北銀行）、中國
        信託商業銀行股份有限公司、國際票券金融股份有限公
        司、中國國際商業銀行股份有限公司民生分公司、中興
        票券金融股份有限公司、慶豐商業銀行股份有限公司忠
        孝分行等辦理票貼融資借款之票據均已兌現，固有台北
        富邦商業銀行股份有限公司94年2月3日債字第09417000
        060號、中興票券金融股份有限公司93年11月30日興授
        字第783號、慶豐商業銀行股份有限公司忠孝分行94年3
        月18日（94）慶銀忠字第099號等銀行之覆函及中國信
        託商業銀行股份有限公司、國際票券金融股份有限公司
        、中國國際商業銀行股份有限公司民生分公司等銀行之
        陳報狀附本院卷可稽，但此僅能證明被告此部分並無詐
        騙銀行之行為，應不能據以反證被告並無前揭向上述銀
        行詐取票貼融資貸款之事實。
（二）被告乙○對於應壬○○、寅○○之請求，以全瞻公司名義
      偽向財貿、大銀公司辦理融資租賃借款，並開立如附表四
      （二）部分所示不實之全瞻公司統一發票予甲國、金馬公
      司等事實均供承不諱，惟否認有明知違法性認識，辯稱伊
      係「過失」行為，其行為不該當於商業會計師法第71條第
      1 款以明知為不實之事項而填製會計憑證罪云云。經查公
      司必有實際進貨始能收受統一發票，必有實際出貨始能開
      立統一發票，以為進銷憑證資為報稅之用，苟有虛受虛開
      發票之舉，即涉有逃漏稅、幫助逃漏稅之嫌，此為一般人
      所明知，擔任公司負責人要職之人實難諉為不知。被告乙○明知全瞻公司並未向財貿公司、大銀公司辦理融資租賃
      借款以向耀元公司購買商品，竟應允壬○○、寅○○之請
      求，為協助耀元公司週轉資金，同意以全瞻公司名義向財
      貿、大銀公司辦理融資租賃，而簽發如附表三所示之票據
      予財貿、大銀公司，並收受財貿、大銀公司開立如附表四
      （一）部分所示之不實統一發票，又明知全瞻公司並未銷
      貨予甲國、金馬公司，竟開立如附表四（二）部分所示不
      實之全瞻公司統一發票三張予甲國公司及金馬公司，再持
      該等不實之進項及銷項統一發票申報稅捐，所為自構成填
      製不實會計憑證及行使不實業務文書罪名，全瞻公司股東
      即證人辛○○於93年10月28日在本院證稱：「（你本身有
      無出資？）我沒有實際出資，因為我有科技背景（我擔任
      顧問），所以乙○要成立該公司的時候邀我參加，…我僅
      係掛名的股東」、「（其他的股東是否也是掛名股東？）
      應該是，我聽乙○這麼說，因為那些人有些係他的員工（
      如石琇萍、甲○），有些是他的朋友…但實際情形我不能
      確定」（見本院93年10月28日筆錄第4頁），證人甲○於
      94年3月23日在本院證稱：「（你有實際出資？）沒有」
      、「（那為何你會持股及擔任公司的監察人？）應該係為
      了符合成立公司的條件」、「董事辛○○、蔡佳瓶、王小
      菁、石琇萍四個人你是否認識？）認識，除了石琇萍有在
      公司擔任職務外，其他人均是乙○的朋友」、「（你是否
      知道他們有無實際出資？）就我知道，他們沒有，公司係
      乙○先生所獨資」（見本院94年3月23日筆錄第3、4頁）
      ，證人壬○○於93年11月11日在本院證稱：「（被告乙○
      先生借支票給耀元公司，有否得到好處？）沒有」、「（
      全瞻公司借票給耀元公司，原因係為了生意往來？）是的
      」（見本院93年11月11日筆錄第3、6頁）各等語，顯對於
      被告乙○應構成上述罪名不生影響，其辯稱無違法性認識
      而係「過失」行為，委屬卸責之詞，殊無可採。此外，復
      有附表三所示之票據明細（全瞻公司開立予財貿公司者，
      見原審八十八年度訴字第五二三號影印卷七二頁正面、七
      三頁反面、七六頁正反面、七九頁正面、八五頁反面、八
      六頁正面、八七頁反面，即該案扣押證物－０２、全瞻
      公司開立予大銀公司者，見北檢八十八年偵字第一四一九
      號卷第十一頁）、附表四（一）部分所示之統一發票十二
      張（見北檢八十八年偵字第一四一九號卷第一三六至一四
      一、一七九至一八一頁、原審八十八年訴字第一七七○號
      卷一第一五六至一六一頁）、附表四（二）部分所示之統
      一發票三張（見北檢八十八年偵字第一四一九號卷第一四
      二頁、原審八十八年訴字第一七七○號卷一第一六二頁）
      可資佐證。
（三）綜上所述，顯見被告癸○○、乙○二人上開所辯均屬圖卸
      刑責之詞，應均不足採，被告癸○○填製不實會計憑證、
      行使不實業務文書及詐欺取財犯行，被告乙○填製不實會
      計憑證及行使不實業務文書之犯行，均堪認定，應依法論
      科。
二、被告癸○○指示會計人員開立不實之耀元公司統一發票，核
    其所為係犯商業會計法第七十一條第一款之商業負責人以明
    知為不實之事項而填製會計憑證罪；另其指示耀元公司財務
    人員填載票據明細表（即票貼融資申請書）後持交附表一所
    示融資銀行詐取票貼融資貸款，所為係犯刑法第二百十六條
    、第二百十五條之行使不實業務文書罪及刑法第三百三十九
    條第一項之詐欺取財罪。其明知為不實之事項而登載於其業
    務上作成文書之低度行為，應為行使之高度行為所吸收，不
    另論罪。被告癸○○與壬○○、寅○○間具有犯意聯絡及行
    為分擔；就填製不實會計憑證部分，被告癸○○雖未登記為
    耀元公司總經理，惟其與有商業負責人身分之壬○○共同實
    施犯罪，依刑法第三十一條第一項之規定，仍為共同正犯。
    被告癸○○利用不知情之己○○、丁○○、庚○○為之，係
    間接正犯。其先後多次填製不實會計憑證、行使不實業務文
    書及詐欺取財犯行，時間緊接，方法相同，均各觸犯構成要
    件相同之罪名，顯皆係基於概括犯意反覆為之，均為連續犯
    ，各應依刑法第五十六條之規定，論以一罪，並加重其刑。
    又其所犯上開三罪間，有方法結果之牽連關係，應依刑法第
    五十五條之規定，從較重之商業負責人填製不實會計憑證罪
    名處斷。被告乙○收受如附表四（一）部分所示不實之財貿
    、大銀公司統一發票後，再開立附表四（二）不實之全瞻公
    司統一發票予甲國、金馬公司，填載不實之營業人銷售額與
    稅額申報書，併同附表四所示之不實統一發票持以申報營業
    稅，所為係犯商業會計法第七十一條第一款之商業負責人以
    明知為不實之事項而填製會計憑證罪及刑法第二百十六條、
    第二百十五條之行使不實業務文書罪。其明知為不實之事項
    而登載於其業務上作成文書之低度行為，應為行使之高度行
    為所吸收，不另論罪。被告乙○與壬○○、寅○○就填製不
    實會計憑證、行使不實業務文書部分，參與共謀，推由被告
    乙○指示不知情之全瞻公司會計人員下手實施，應以共同正
    犯論。其利用不知情之公司會計人員填製不實統一發票及營
    業人銷售額與稅額申報書，持以申報稅捐，係間接正犯。其
    先後多次填製不實會計憑證犯行，時間緊接，方法相同，各
    觸犯構成要件相同之罪名，顯係基於概括犯意反覆為之，為
    連續犯，應依刑法第五十六條之規定，論以一罪，並加重其
    刑。又其所犯填製不實會計憑證及行使不實業務文書二罪間
    ，有方法結果之牽連關係，應依刑法第五十五條之規定，從
    一重之填製不實會計憑證罪名處斷。原審分別論處被告癸○○、乙○二人共同連續以明知為不實之事項而填製會計憑證
    罪刑，顯與法條用語應載為共同連續商業負責人以明知為不
    實之事項而填製會計憑罪名不符，又公訴人並未就被告乙○
    無償出借如附表二所示之全瞻公司支票予耀元公司，致總額
    高達一億七千八百七十五萬一千零七十二元之票面金額退票
    ，損及全瞻公司債信並使全瞻公司負擔鉅額票據債務之背信
    行為提起公訴，此有檢察官起訴書可資參照，原判決認被告
    乙○所犯此部分背信罪，業經起訴加以審判，並認與其上述
    所犯之罪，犯意各別，罪名不同，分論併罰。均有未合，被
    告二人上訴意旨均矢口否認有以明知為不實之事項而填製會
    計憑證犯行，指摘原判決不當固均無可取，惟被告乙○上訴
    意旨以公訴人未就其涉犯背信罪起訴，原判決認定其另成立
    背信罪加以審判，應屬違背不告不理之訴外裁判指摘原判決
    此部分不當則為有理由，原判決既有上述之可議，自應由本
    院將原判決關於癸○○、乙○部分予以撤銷改判，審酌被告
    癸○○犯罪後飾詞圖卸，未能坦承犯行，足見並無悔意，以
    不實之統一發票、支票訛證交易存在，向各融資銀行騙取之
    票貼融資金額甚鉅，嚴重影響社會金融秩序，犯罪之動機、
    目的在於取得款項供耀元公司週轉使用，被告乙○犯罪後飾
    詞辯稱並無犯意，然尚能坦承所為，因囿於情誼收受並開立
    不實統一發票持以申報稅捐，雖未發生逃漏稅之結果（詳後
    述），惟已損及稅捐機關查核稅捐之正確性，犯罪之動機、
    目的在於協助耀元公司週轉資金，犯罪情節非輕，及該被告
    二人之生活狀況、品行、知識程度、犯罪之手段、所生危害
    等一切情狀，分別量處如主文所示之刑，以資懲儆，又被告
    癸○○被判處有期徒刑四年，依法不能宣告緩刑，其請求宣
    告緩刑，依法自不能准許，而被告乙○所犯犯罪情節非輕，
    難認其無再犯之虞，故其請求宣告緩刑，亦不能准許，併予
    敘明。
三、不另為無罪之諭知部分：
（一）被告癸○○部分：
      公訴人另以被告癸○○以附表一編號十七、二五、四八、
      五六、六十至八一所示之統一發票，向中興銀行東門分行
      、臺中商銀松山分行、中國商銀民生分行等銀行辦理票貼
      融資貸款，使前開銀行誤認該客票存有交易行為之基礎，
      無虞兌現，而貸予款項云云。經查，原審向中興銀行東門
      分行、臺中商銀松山分行分別函查耀元公司以附表一編號
      十七、二五之發票向該二銀行辦理票貼融資之貸款金額及
      相關支票資料，該二銀行均回覆無該等發票記錄（見原審
      八十八年訴字第一七七○號卷二第一八一、五三頁），堪
      認公訴人此部分所指應有錯誤；另耀元公司以附表一編號
      四八、五六、六十至八一所示之統一發票向中國商銀民生
      分行辦理票貼融資後，各該支票發票日屆至後均已兌現，
      業據原審向各該銀行函查無誤，有附表備註欄所示之函文
      附卷足憑，此部分票據既已兌現，自不能認係以不實交易
      憑證詐騙銀行辦理票貼融資貸款。被告上開被訴部分應屬
      不能證明原應為無罪之諭知，惟因公訴人認此部分與上開
      有罪部分有裁判上一罪之關係，爰不另為無罪之諭知。
（二）被告乙○部分：
    １全瞻公司出借支票予耀元公司，被告乙○涉嫌填製不實會
      計憑證罪、行使不實業務文書罪及詐欺取財罪部分：
      公訴人認被告乙○與被告癸○○、壬○○、寅○○等人，
      基於概括犯意之聯絡，連續多次製造不實之交易往來，對
      開支票與不實之發票，全瞻公司共開立總額逾三億元之支
      票供耀元公司等持向銀行辦理票貼貸款，詐得款項，因認
      被告乙○涉有填製不實會計憑證罪、行使不實業務文書罪
      及詐欺取財罪嫌。經查：全瞻公司八十六年及八十七年間
      並未提出耀元公司開立如附表五所示總額00000000元之統
      一發票（見原審八十八年訴字第一七七○號卷三第六至十
      二頁）做為進項憑證，據以申請該公司之營業稅及營利事
      業所得稅，此有財政部臺北市國稅局大安稽徵所九十一年
      一月十一日財北國稅大安審字第九一０六０二六五號函在
      卷足稽（見原審八十八年訴字第一七七○號卷二第四０七
      頁）。苟被告乙○明知耀元公司開立該等金額總計高達00
      000000元之統一發票予全瞻公司，而與被告癸○○、壬○○、寅○○等人互有以不實發票、支票訛證交易存在而向
      銀行詐騙票貼融資款項之犯意聯絡，其豈有不虛列為成本
      以供全瞻公司申報稅捐減免稅款之理！足認被告乙○辯稱
      伊僅有單純「出借支票」之行為，未收受耀元公司任何統
      一發票，不知耀元公司開立上開統一發票併同伊出借之全
      瞻公司支票向銀行辦理票貼融資貸款之事，並非虛妄，應
      可採信，被告此部分被訴犯填製不實會計憑證罪、行使不
      實業務文書罪及詐欺取財罪均屬不能證明。此部分原應為
      無罪之諭知，惟因公訴人認此部分與上開有罪部分有方法
      結果之牽連犯關係為裁判上一罪，爰不另為無罪之諭知。
    ２全瞻公司收受不實之財貿、大銀公司統一發票，並開立不
      實之統一發票予甲國、金馬公司，持不實進銷項統一發票
      申報稅捐，被告乙○涉嫌逃漏稅及幫助逃漏稅部分：
      (1)全瞻公司逃漏稅部分：
      　公訴人認被告乙○意圖逃漏稅捐，收受耀元公司所提供
        之財貿公司、大銀公司等開立總額達五千八百萬元（含
        稅並加手續費實係五八、一九二六一七元）之不實發票
        ，並應耀元公司之請，開立總額達五千七百餘萬元（含
        稅實係五四、九三八、三八九元）之不實發票予甲國公
        司、金馬公司等，作為沖銷稅款使用，以不正當方法逃
        漏稅捐，涉有稅捐稽徵法第四十七條第一款、第四十一
        條之逃漏稅捐罪嫌。經查：右開統一發票均屬不實進銷
        項憑證，全瞻公司並無該等進貨銷貨之事實，因據被告
        乙○供認不諱，惟全瞻公司既無該等營業事實及營利所
        得，自無逃漏營業稅及營利事業所得稅之餘地。況全瞻
        公司取得大銀及財貿公司開立如附表四（一）不實發票
        五二、二六四、０四二元（未含稅），並開立如附表四
        （二）予甲國、金馬公司不實銷項發票五二、三二二、
        二七五元（未含稅），因全瞻公司係就上開發票之品項
        ，同樣又開立予該二公司，且全瞻公司已就該筆銷項依
        法報繳，是其虛報進項稅額二、六一三、二０二元小於
        銷項稅額二、六一六、一一四元，尚未構成實質逃漏稅
        ，依據司法院大法官會議釋字第三三七號解釋意旨，應
        免予處漏稅罰，此有臺北市稅捐稽徵處九十年五月七日
        北市稽核甲字第九０六二一七二六００號函及該函檢附
        之稽核報告在卷足憑（見原審八十八年訴字第一七七○
        號卷二第三０六頁）。足證全瞻公司雖持附表四所示之
        財貿、大銀公司進項統一發票、全瞻公司銷項統一發票
        申報稅捐，然並未發生使全瞻公司逃漏稅捐之結果，全
        瞻公司負責人乙○所為，自不構成稅捐稽徵法第四十七
        條第一款、第四十一條之逃漏稅捐罪。
      (2)全瞻公司幫助甲國、金馬公司逃漏稅捐部分：
        查甲國、金馬公司與全瞻公司並無交易事實，卻取得全
        瞻公司虛開之三紙發票扣抵乙節，因全瞻公司與甲國、
        金馬公司既無實際交易，並無營業事實及營利所得，自
        無逃漏營業稅及營利事業所得稅可言。且因該二公司已
        申請暫停營業，公司負責人亦均未到處備查，究其是否
        涉有虛進虛銷或與前開案關營業人循環開立發票，因而
        造成逃漏稅之情事，擬將案關資料函請所轄分處於該二
        公司復業時依法查辦，此有上開臺北市稅捐稽徵處函附
        之稽核報告可憑（見原審八十八年訴字第一七七○號卷
        二第三一三頁）。由此足證全瞻公司開立不實統一發票
        予甲國、金馬公司，是否幫助該二公司逃漏稅捐，因甲
        國、金馬公司已申請暫停營業，公司負責人亦均未到稅
        捐單位備查說明，是否涉有虛進虛銷或與前開案關營業
        人循環開立發票，因而造成逃漏稅之結果不明，公訴人
        既未舉出其他事據證明全瞻公司開立如附表四（二）部
        分之統一發票予甲國、金馬公司確造成該二公司逃漏稅
        之結果，自難遽認全瞻公司負責人被告乙○涉犯稅捐稽
        徵法第四十三條之幫助逃漏稅捐罪名。
      (3)依上所述，被告上開二部分被訴犯罪，均屬不能證明，
        原應為無罪之諭知，惟因公訴人認此部分與上開有罪部
        分有方法與結果之牽連犯關係，為裁判上一罪，爰不另
        為無罪之諭知。
據上論斷，應依刑事訴訟法第369條第1項前段、第364條、第299
條第1項前段，商業會計法第71條第1款，刑法第11條前段、第28
條、第31條第1項、第56條、第339條第1項、第216條、第215條
、第55條，罰金罰鍰提高標準條例第1條前段，判決如主文。
本案經檢察官黃東焄到庭執行職務。
中　　華　　民　　國　　94　　年　　5 　　月　　24　　日
                  臺灣高等法院刑事第二庭
                      審判長法  官  蔡  長  溪
                            法  官  林  俊  益
                            法  官  楊  貴  志
以上正本證明與原本無異。
如不服本判決，應於收受送達後十日內向本院提出上訴書狀，其
未敘述上訴之理由者並得於提起上訴後十日內向本院補提理由書
（均須按他造當事人之人數附繕本）。
                            書記官  黃  德  煌
中　　華　　民　　國　　94　　年　　5 　　月　　25　　日
附錄：本案論罪科刑法條全文
商業會計法第71條第1款
商業負責人、主辦及經辦會計人員或依法受託代他人處理會計事
務之人員有左列情事之一者，處五年以下有期徒刑、拘役或科或
併科新台幣15000 元以下罰金：
一  以明知為不實之事項，而填製會計憑證或記入帳冊者。
二  故意使應保存之會計憑證、帳簿報表滅失毀損者。
三  意圖不法之利益而偽造、變造會計憑證、帳簿報表內容或撕
毀其頁數者。
四  故意遺漏會計事項不為記錄，致使財務報表發生不實之結果
者。
五  其他利用不正當方法，致使會計事項或財務報表發生不實之
結果者。
 (普通詐欺罪)
意圖為自己或第 3 人不法之所有，以詐術使人將本人或第 3 人
之物交付者
，處五年以下有期徒刑、拘役或科或併科 1000 元以下罰金。
以前項方法得財產上不法之利益或使第 3 人得之者，亦同。
前二項之未遂犯罰之。
中華民國刑法第339條第1項
 (普通詐欺罪)
意圖為自己或第 3 人不法之所有，以詐術使人將本人或第 3 人
之物交付者，處五年以下有期徒刑、拘役或科或併科1000元以下
罰金。
以前項方法得財產上不法之利益或使第 3 人得之者，亦同。
前二項之未遂犯罰之。
中華民國刑法第216條
 (行使偽造變造或登載不實之文書罪)
行使第條至第條之文書者，依偽造、變造文書或登載不實事項或
使登載不實事項之規定處斷。
中華民國刑法第215條
 (業務上文書登載不實罪)
從事業務之人，明知為不實之事項，而登載於其業務上作成之文
書，足以生損害於公眾或他人者，處三年以下有期徒刑、拘役或
五百元以下罰金。
